【裁判字號】    91,訴,467
【裁判日期】    920516
【裁判案由】    農保
【裁判全文】
臺北高等行政法院判決                              九十一年度訴字第四六七號
    原      告  甲○○
    訴訟代理人  丙○○
    被      告  內政部
    代  表  人  余政憲部長）.
    訴訟代理人  丁○○
                戊○○
                乙○○
右當事人間因農保事件，原告不服行政院中華民國九十年十二月三日台九十訴字第○
五五七二七號訴願決定，提起行政訴訟，本院判決如左：
    主  文
原告之訴駁回。
訴訟費用由原告負擔。
    事  實
一、事實概要：原告被繼承人孫蔡靜生前以高雄縣岡山鎮農會為投保單位，參加農民
    健康保險（下稱農保）之被保險人。嗣被保險人於民國（下同）九十年三月十二
    日，以因呼吸衰竭、橋腦神經病變併四肢無力等症成殘，向被告委託之勞工保險
    局即保險人申請殘廢補助費。保險人據峰田醫院殘廢診斷書記載，認被保險人於
    九十年一月十七日因上症住院接受診療，於九十年三月八日開立殘廢診斷書時仍
    住院治療中，症狀並未固定，不符農民健康保險條例第三十六條及同條例施行細
    則第六十二條規定，乃以九十年三月二十一日九十保受字第六○○八七五七號函
    （下稱原處分）核定所請殘廢給付應不予給付，請俟治療終止症狀固定或治療一
    年以上再經治療仍不能期待其治療效果，如身體遺存障害，再另行提出申請。被
    保險人不服，申請審議，遭農民健康保險監理委員會九十年七月二十五日農監審
    字第六一九三號審定書駁回其申請審議，旋被保險人於九十年八月二十二日死亡
    。原告提起訴願，嗣經行政院訴願決定駁回，遂提起本件行政訴訟。
二、兩造聲明：
  (一)原告聲明求為判決：
    1.訴願決定、爭議審定及原處分均撤銷。
    2.被告應作成再給付原告新台幣（下同）二十五萬五千元之行政處分。
  (二)被告聲明求為判決：
    1.駁回原告之訴。
    2.訴訟費用由原告負擔。
三、兩造之爭點：
  (一)原告主張之理由：
    1.依農民健康保險條例第三十六條第一項規定：「被保險人因遭受傷害或罹患疾
      病，經治療終止後，如身體遺存障害，適合殘廢給付標準表規定之項目，並經
      保險人自設或特約醫療機構診斷為永久殘廢者，得按其當月投保金額，依同表
      規定之殘廢等級及給付標準，一次請領殘廢補助費」，被保險人孫蔡靜因跌倒
      ，遂長庚醫院治療，其病狀穩定（即併存呼吸衰竭經氣切，併裝呼吸輔助器呼
      吸）後，轉送岡山鎮蜂田醫院，繼續治療。經蜂田醫院治療後，於九十年三月
      八日診斷為永久殘廢且永不能復原，已符合農民健康保險法第三十六條第一項
      規定請領殘廢補助費；然被告卻以被保險人住院中症狀未固定，不予給付之。
    2.依農民健康保險條例施行細則第六十二條規定，所稱治療終止，係指被保險人
      罹患之傷病，經治療後，症狀固定，再行治療仍不能期待其「治療效果」之狀
      態而言。被保險人孫蔡靜之殘廢診斷書所載傷病名稱為：「1.呼吸衰竭2.橋腦
      神經病變併四肢無力3.骨質疏鬆併退化性脊椎炎4.低血鈉症5.腎上腺素不足」
      。在殘廢詳況部分為：「1.意識狀態：正常2.呼吸狀態：需呼吸器輔助3.肌力
      程度四肢為三分（完全無法行動）4.行動能力：需他人操控輪椅代步5.工作能
      力：無法從事任何工作6.攝食狀態：永久鼻胃管灌食7.臥床狀態：整日臥床8.
      大小便情形：完全無法自理9.沐浴更衣：完全無法自理10.言語狀態：喪失言語
      能力」。綜上觀之，被保險人雖仍在住院中，但其症狀已固定在某種狀態中。
      其維持性的治療只是延續生命之必要醫療，再行治療仍無法改善其好轉。亦無
      法期待其治療效果，已屬「治療終止」，即符合上開規定得申請殘廢補助費。
      然被告以「症狀未固定」為由拒絕保險給付於法不合，因母法內並未規定需「
      症狀固定」才能申請殘廢給付；況且被告以農民健康保險條例施行細則第六十
      二條來規範被保險人請領保險給付之權利，顯已逾越母法之規定，亦抵觸中央
      法規標準法第五條、第六條及第十一條之規定，更違反法律保留原則。
    3.農民健康保險監理委員會於九十年七月二十五日所作之農監審字第六一九三號
      審定書之理由(三)第四行載：「‧‧‧自不得單以『不能期待治療效果之狀態』
      而置症狀未固定於不論，即視為治療終止」。云云，因此就其位屬法規命令位
      階之施行細則第六十二條中之「‧‧‧症狀固定‧‧‧」有需探究之必要。按
      ，或許所謂「症狀固定」是指「不會好一點」（往復原的良性發展），也「不
      會壞一點」（往更殘廢狀態或死亡的惡性發展），「症狀」就是一直「固定」
      在那個「不會更好，也不會更壞」的狀態才叫「症狀固定」，被告機關持此見
      解實已抵觸農民健康保險條例第三十七條第八、九款之規定：「被保險人原已
      『局部殘廢』，再因傷害或疾病致身體之同一部位殘廢程度加重者，‧‧‧，
      給與殘廢給付。但原已局部殘廢部份‧‧‧應予扣除」。
    4.由上觀之，農民健康保險條例第三十七條已經明定「‧‧‧，殘廢程度加重者
      ，‧‧‧」之情況，但在加重之前卻已符合領殘廢給付之情形，所謂「加重」
      不即證明是「症狀尚未固定」而「更壞一點」的情形嗎？因此農保條例既已明
      定加重前之殘廢給付，則施行細則第六十二條之所謂「治療終止」應指「‧‧
      ‧，症狀固定‧‧‧」是不包括會更壞一點的加重，實已不攻自破。則其以施
      行細則之「法規命令」地位而不足抵擋行政程序法第一百五十八條，甚為明顯
      ，則被告率斷其不符殘廢給付之「治療終止」要件，顯不足採。所謂「症狀固
      定」應指固定在某一種已定的殘廢標準狀態下的固定。若然，則被保險人的症
      狀已固定在農民健康保險一級殘廢的給付標準下了。
    5.綜上所述，被保險人經認定「治療終止」審定成殘，依法提出請領其殘廢給付
      ，被告竟違反農民健康保險條例及行政程序法之規定，不予殘廢給付，按「權
      利是否有其保護之必要」素為公法事件探討之主要課題，若有必要，自當予以
      保護。懇請鈞院判如訴之聲明，綜此懇請鈞院依憲法第一百五十三條及農民健
      康保險條例第一條之規定，撤銷被告之原處分並判准被告依法核付原告為感。
  (二)被告主張之理由：
    1.依據農民健康保險條例第三十六條規定：「被保險人因遭受傷害或罹患疾病，
      經治療終止後，如身體遺存障害，適合殘廢給付標準表規定之項目，並經保險
      人自設或特約醫療機構診斷為永久殘廢者，得按其當月投保金額，依同表規定
      之殘廢等級及給付標準，一次請領殘廢補助費。被保險人因遭受傷害或罹患疾
      病，經治療一年以上尚未痊癒，如身體遺存障害，適合殘廢給付標準表規定之
      項目，並經保險人自設或特約醫療機構診斷為永不能復原者，得比照前項規定
      辦理」。依同條例施行細則第六十二條規定：「本條例第三十六條第一項所稱
      治療終止，係指被保險人罹患之傷病，經治療終止後，症狀固定，再行治療仍
      不能期待其治療效果之狀態而言」。
    2.按農民健康保險條例第三十六條第一項規定暨同條例施行細則第六十二條規定
      所稱「治療終止」需具備三項要件，即「經治療終止後」，「症狀固定」，「
      再行治療仍不能期待其治療效果」之狀態，自不得單以「不能期待治療效果之
      狀態」而置症狀未固定於不論，即視為治療終止。據峰田醫院九十年三月八日
      出具之殘廢診斷書載：「傷病名稱為呼吸衰竭、橋腦神經病變併四肢無力、骨
      質疏鬆併退化性脊椎炎、低血鈉症、腎上腺素不足。治療經過欄載病人因跌倒
      於八十九年十一月十六日送長庚醫院治療，併呼吸衰竭，經氣切併呼吸器輔助
      呼吸，穩定後轉送本院繼續治療。自九十年一月十七日至同年三月八日住院治
      療五十天。」據此，被保險人於峰田醫院九十年三月八日出具殘廢診斷書時仍
      繼續住院治療中，是其治療尚未終止，症狀非已固定，是以，其既仍住院治療
      中，顯見其症狀尚未固定，與上開規定不符，保險人爰核定所請殘廢給付不予
      給付。至原告訴訟理由稱被保險人維持性的治療只是延續生命之必要醫療，再
      行治療仍無法改善其好轉，亦無法期待其治療效果，已屬治療終止，已符合請
      領殘廢給付之規定乙節，惟查被保險人仍繼續住院治療中，並未治療終止，顯
      與上開規定不符，所稱顯係誤解法令規定。又原告訴訟理由所舉行政程序法第
      一百五十八條及憲法第一百五十三條乙節，惟查該等法令與本件之案情無涉。
      綜此，保險人原核定並無不妥。其主張亦經農保監理委員會審定駁回及行政院
      之訴願駁回，足見被告之原處分合法且無不當。
    理  由
一、按「被保險人或其受益人，於保險效力開始後，停止前，發生保險事故者，得依
    本條例規定，請領保險給付。」農民健康保險條例第十六條定有明文。又按「繼
    承人自繼承開始時，除本法另有規定外，承受被繼承人財產上之一切權利、義務
    。但權利、義務專屬於被繼承人本身者，不在此限。」「繼承人有數人時，在分
    割遺產前，各繼承人對於遺產全部為公同共有。」民法第一千一百四十八條及第
    一千一百五十一條亦分別定有明文。是被保險人於死亡前請領殘廢給付其經保險
    人審定否准者，被保險人請領上開給付之權利，既經其於死亡前行使，即已成為
    財產上之權利，依上開之規定，屬被保險人之遺產，得由全體被繼承人承受，且
    在分割遺產前，為各繼承人公同共有。是各繼承人如起訴請求，該為訴訟標的之
    法律關係對於各繼承人即原告一造有合一確定之必要，為固有必要共同訴訟。再
    按固有必要共同訴訟，原告如有合一確定之必要，而未共同起訴者，其單獨起訴
    之原告即非適格之當事人，應認其訴顯無理由而予駁回，合先敘明。
二、本件被保險人孫蔡靜於死亡前申請殘廢補助費，經被告否准，被保險人嗣於九十
    年八月二十二日死亡，查其並未指定受益人，則其保險給付自係被保險人之遺產
    ，在分割遺產前，為各繼承人公同共有，為訴訟標的之法律關係對於原告一造必
    須合一確定。惟依原告提出之繼承系統表，孫蔡靜之繼承人尚有丙○○、孫文筆
    、孫秀勤、孫束美及已故之孫秀霞之繼承人林宗毅等人，原告並非被保險人之唯
    一繼承人。本院審判長曾於九十二年三月三日裁定，命原告應於裁定送達後三十
    日內補正各繼承人同意由原告一人起訴之聲明，或補正由全體繼承人為共同原告
    ，該項裁定業於同年月六日送達原告，有送達證書附卷可證。其他繼承人迄未追
    加為原告，原告亦迄未提出遺產分割之協議或各繼承人同意由原告一人起訴之聲
    明，原告甚至未提出繼承人林宗毅等之戶籍謄本，供本院審認全體繼承人，以利
    本院裁定命其他繼承人參加本件訴訟。是本件原告單獨起訴，尚非適格之當事人
    ，依前揭之說明，其訴在法律上顯無理由，爰不經言論辯論，逕以判決駁回原告
    之訴。
三、依行政訴訟法第一百零七條第三項、第九十八條第三項前段，判決如主文。
中    華    民    國    九十二      年      五        月      十六      日
                 臺 北 高 等 行 政 法 院   第 一 庭
                                審 判 長 法  官  王  立  杰
                                         法  官  黃  本  仁
                                         法  官  王  碧  芳
右為正本係照原本做成。
如不服本判決，應於送達後二十日內，向本院提出上訴狀並表明上訴理由，如於本判
決宣示後送達前提起上訴者，應於判決送達後二十日內補提上訴理由書（須按他造人
數附繕本）。
中      華      民      國    九十二    年      五      月     十六     日
                                         法 院 書 記 官 鄭聚恩


司法院資訊處製作；財團法人民間司法改革基金會備份。
